臺灣基隆地方法院民事判決
110年度重訴字第39號
原      告  潘昭宏  

訴訟代理人  賴麗容律師
            龔君彥律師
被      告  盧啟傑  

            陳奕任  

上  一  人                      
訴訟代理人  黃智謙律師
被      告  許顥瀚  

上列當事人間請求損害賠償事件，原告就本院109年度重訴字第9
號等違反組織犯罪防制條例等案件提起刑事附帶民事訴訟，經本
院刑事庭以109年度重附民字第3號裁定移送而來，本院於民國11
0年9月7日辯論終結，判決如下：
    主  文
被告應連帶給付原告新臺幣760萬420元。
原告其餘之訴駁回。
訴訟費用由被告連帶負擔百分之80，餘由原告負擔。
本判決原告勝訴部分於原告以新臺幣253萬5,000元為被告供擔保
後，得假執行；但被告如以新臺幣760萬420元為原告預供擔保，
得免為假執行。
原告其餘假執行之聲請駁回。
    事實及理由
壹、程序事項
一、按訴狀送達後，原告不得將原訴變更或追加他訴，但請求之
    基礎事實同一者、擴張或減縮應受判決事項之聲明者，不在
    此限，民事訴訟法第255條第1項第2款、第3款定有明文。查
    原告起訴聲明本係請求被告盧啟傑應給付新臺幣(下同)500
    萬及自起訴狀繕本送達翌日起至清償日止，按週年利率5%計
    算之利息，以及被告陳奕任應給付450萬及自起訴狀繕本送
    達翌日起至清償日止，按週年利率5%計算之利息。嗣後於民
    國109年12月28日提出刑事附帶民事訴訟追加被告狀，援其
    先前主張侵權行為損害賠償之相同事實，追加許顥瀚為被告
    並擴張本件應受判決事項之聲明，求為判命被告盧啟傑、陳
    奕任及許顥瀚應連帶給付950萬元，並聲明願供擔保，請准
    宣告假執行。核其所為乃追加被告及擴張應受判決事項聲明
    ，而其請求之基礎事實同一，合於上開規定，應予准許。
二、被告盧啟傑及許顥瀚經合法通知，未於言詞辯論期日到場，
    核無民事訴訟法第386條各款所列情形，爰依民事訴訟法第3
    85條第1項前段之規定，准原告之聲請，由其一造辯論而為
    判決。
貳、實體事項
一、原告主張：107年12月間，被告陳奕任化名鈦和開發有限公
    司(下稱鈦和公司)業務「陳志龍」致電原告，佯稱鈦和公司
    有意收購其手中殯葬商品，嗣夥同化名為「楊少棠」經理即
    被告盧啓傑，相約於原告住處商談交易事宜，並向原告報價
    鈦和公司願以3,520萬元收購，惟要求原告須預繳12%稅金即
    422萬4,000元俾辦理節稅，原告表示資力不足，被告陳奕任
    及盧啓傑即宣稱可介紹股東協助借款450萬元，且所衍生之
    相關費用均可由鈦和公司吸收，並一再保證原告於108年1月
    21日即可收到出售殯葬商品之價金3,520萬元，又縱使交易
    未成，前開450萬元之借據亦不會成立，致使原告誤信彼等
    詐騙話術陷於錯誤，先以其名下不動產設定抵押向金主李美
    英借款500萬元，復由原告將扣除3個月利息及服務費後之餘
    額422萬元匯至鈦和公司之中國信託銀行帳號000000000000
    號帳戶。其後被告陳奕任及盧啓傑向原告詐稱12%稅金過少
    ，未通過金融監督管理委員會審核，尚須追加補繳12%稅金
    ，復安排原告向金主陳心如抵押借款950萬元，其中500萬元
    用以清償前次借款，再由原告將扣除利息及相關費用後之餘
    額338萬420元全數交予被告陳奕任收受，惟事後被告陳奕任
    及盧啓傑均未履約，原告始知受騙。前開950萬元借款於108
    年5月26日屆期，原告為避免其名下不動產遭法拍，遂於同
    年8月支付1,000萬元予金主陳心如以清償抵押借款。是原告
    本於侵權行為之法律關係，依民法第184條第1項前段、後段
    及第2項規定、民法第185條前段規定，以及民法第213、216
    條之規定提起本件訴訟，並聲明：㈠被告盧啟傑、陳奕任及
    許顥瀚應連帶給付原告950萬元。㈡願供擔保，請准宣告假執
    行。
二、被告答辯：
　㈠被告陳奕任抗辯：原告聲明請求之金額950萬元與刑事判決認
    定詐騙金額合計760萬420元不同，賠償金額自應依刑事判決
    認定之詐騙金額760萬420元為準。縱原告貸得款項確為950
    萬元，然實際交付予被告陳奕任之金額亦僅為760萬420元，
    其餘款項交付對象亦非被告陳奕任，並答辯聲明：原告之訴
    駁回。
　㈡被告許顥瀚及盧啟傑經合法通知，未於言詞辯論期日到場，
    亦未提出書狀為任何聲明及陳述。
三、本院判斷：
　㈠查訴外人黃胤庭及被告許顥瀚因從事殯葬商品買賣業務而結
    識，兩人均認利用殯葬商品交易進行詐欺之利潤可觀，遂共
    同意圖為自己不法之所有，於107年4月16日覓得人頭設立鈦
    和公司，由黃胤庭擔任老闆、被告許顥瀚擔任管理人，共同
    主持及指揮包含被告盧啟傑及陳奕任在內等具有犯意聯絡之
    業務員以共同實行詐欺。107年12月間，陳奕任化名鈦和公
    司業務「陳志龍」，致電原告訛稱鈦和公司有意高價收購殯
    葬商品，並夥同被告盧啟傑與原告陸續面洽並杜撰交易細節
    及稅金成數云云，假借節稅為由，要求原告預繳稅金及補繳
    稅金，復於原告表示資力不足時，謊稱可協助借款，致原告
    誤以為真陷於錯誤，先於108年1月8日以名下不動產設定抵
    押向金主李美英借款500萬元，並於同年月10日將扣除3個月
    利息及服務費(共計78萬元)後之餘額422萬元匯至鈦和公司
    帳戶。其後於108年3月4日向金主陳心如抵押借款950萬元，
    其中500萬元清償對金主李美英之借款，再由原告將扣除14
    萬2,500元利息、95萬元手續費及2萬7,080元公證費(共計11
    1萬9,580元)後之餘額338萬420元全數交予被告陳奕任收受
    。後基隆地檢署檢察官就被告三人上開共同詐欺取財犯行提
    起公訴，本院刑事庭以109年度重訴字第9號、第13號、109
    年度訴字第697號、711號、109年度易字第464號刑事判決，
    論被告三人犯加重詐欺取財罪，並各處相應之有期徒刑在案
    (均未判決確定)。此悉經本院職權核閱上開刑事案卷確認屬
    實，並有臺灣高等法院被告前案紀錄表、本院上開刑事判決
    存卷為憑。又原告主張以不動產抵押借貸950萬元之事實，
    業據其提出陳心如之強制執行聲請狀、臺灣新北地方法院所
    屬民間公證人詹孟龍事務所公證書暨金錢消費借貸契約、臺
    北市○○區○○段○○段000地號土地及41909建號之土地登記第二
    類謄本、原告簽發之950萬元本票、台北法院郵局003027號
    存證信函、臺灣士林地方法院民事執行處108年5月17日士院
    彩108司執秋字第29516號查封登記函及臺灣臺北地方法院所
    屬民間公證人重慶聯合事務所認證協議書等件為證，且為被
    告陳奕任所不爭執，兼之被告許顥瀚及盧啟傑經合法通知，
    俱未到庭爭執，亦未提出書狀表明證據或有利於己之答辯，
    本院綜合上開證據調查結果，自堪信原告之上開主張為真實
    。
　㈡按因故意或過失，不法侵害他人之權利者，負損害賠償責任
    。數人共同不法侵害他人之權利者，連帶負損害賠償責任。
    不能知其中孰為加害人者，亦同。造意人及幫助人，視為共
    同行為人，民法第184條第1項前段、第185條定有明文。次
    按所謂共同侵權行為，係指數人共同不法對於同一之損害，
    與以條件或原因之行為。加害人於共同侵害權利之目的範圍
    內，各自分擔實行行為之一部，而互相利用他人之行為，以
    達其目的者，仍不失為共同侵權行為人，而應對於全部所發
    生之結果，連帶負損害賠償責任（最高法院78年度台上字第
    2479號裁判意旨參照）。末按連帶債務之債權人，得對於債
    務人中之一人或數人或其全體，同時或先後請求全部或一部
    之給付，民法第273條第1項亦有明定。承前㈠所述，被告許
    顥瀚、盧啟傑及陳奕任，基於三人以上共同詐欺取財之犯意
    聯絡，分工實行本件詐騙，於刑事評價上，乃加重詐欺取財
    罪之共同正犯；於民事評價上，則應就原告負共同侵權行為
    之連帶損害賠償責任。
　㈢次按負損害賠償責任者，除法律另有規定或契約另有訂定外
    ，應回復他方損害發生前之原狀，民法第213條第1項定有明
    文。且民法第216條固規定，損害賠償除法律另有規定或契
    約另有訂定外，應填補債權人所受損害（積極損害）及所失
    利益（消極損害），惟無論損害或利益，均須與責任原因事
    實具有相當因果關係，始足當之。復按侵權行為法上之損害
    賠償責任，須行為人之行為與被害人之損害間具有因果關係
    ，此因果關係有責任成立之因果關係及責任範圍因果關係之
    分，責任成立之因果關係屬侵權行為構成要件，權益受侵害
    與損害之間則須具責任範圍因果關係。又相當因果關係乃由
    「條件關係」及「相當性」所構成，必先肯定「條件關係」
    後，再判斷該條件之「相當性」，始得謂有相當因果關係，
    該「相當性」之審認，必以行為人之行為所造成之客觀存在
    事實，為觀察之基礎，並就此客觀存在事實，依吾人智識經
    驗判斷，通常均有發生同樣損害結果之可能者，始足稱之；
    若侵權之行為與損害之發生間，僅止於「條件關係」或「事
    實上因果關係」，而不具「相當性」者，仍難謂該行為有「
    責任成立之相當因果關係」(最高法院101年度台上字第443
    號判決意旨參照)。承前㈠所述，被告許顥瀚、盧啟傑及陳奕
    任基於詐欺取財之犯意聯絡，向原告訛稱鈦和公司有意高價
    收購殯葬商品，致使原告陷於錯誤交付現金合計760萬420元
    （算式：422萬元＋338萬420元＝760萬420元）予被告，是原
    告損失現金760萬420元之結果，與被告三人之故意侵權行為
    間，自屬具相當因果關係。然原告為籌措上開現金，另以名
    下不動產辦理抵押借款，並衍生借款利息、手續費及公證費
    等其他支出，乃屬原告本於消費借貸或委任之法律關係而對
    訴外人李美英、陳心如所提出之給付，與本件被告三人故意
    侵權行為間僅具「條件關係」，蓋依客觀之審查，被告三人
    故意侵權行為非通常均會發生循資金調度衍生之損害結果，
    故難謂存在「相當性」，兩者欠缺相當因果關係。另本院核
    閱上開刑事案卷，亦無足夠證據認定訴外人李美英、陳心如
    有何參與被告三人故意侵權行為之端緒。從而，原告請求被
    告應連帶給付760萬420元，為有理由，逾此範圍之請求，為
    無理由，不應准許。
　㈣綜上，原告本於侵權行為之法律關係，請求被告許顥瀚、盧
    啟傑及陳奕任連帶給付760萬420元，為有理由，應予准許；
    至逾此範圍之請求，為無理由，應予駁回。
四、本件事證已臻明確，兩造其餘攻擊、防禦方法及舉證，經本
    院審酌後，認對於判決結果均無影響，爰不一一論述，併此
    指明。
五、本件係刑事附帶民事訴訟，而由本院刑事庭移送民事庭者，
    依法不需徵收裁判費，且至本院言詞辯論終結時，亦未發生
    其他訴訟費用，故無從確定訴訟費用之數額。惟依法仍應依
    民事訴訟法第79條，諭知訴訟費用由兩造按其勝敗比例負擔
    ，以備將來如有訴訟費用發生時，得以確定其數額，併予敘
    明。
六、原告就其勝訴部分，陳明願供擔保，請准宣告假執行，核無
    不合，爰酌定相當之擔保金額准許之，併酌情宣告被告得預
    供擔保而免為假執行。至原告敗訴之部分，其假執行之聲請
    亦失附麗，爰併予駁回之。
七、據上論結，本件原告之訴為一部有理由、一部無理由，依民
    事訴訟法第385條第1項前段、第79條、第85條第2項、第390
    條第2項、第392條第2項，判決如主文。
中　　華　　民　　國　　110 　年　　9 　　月　　22　　日
                  民事庭法　官　黃梅淑　　　　　　　　
以上正本係照原本作成。
對於本件判決如有不服，應於收受送達後20日內向本院提出上訴
書狀，敘述上訴之理由，上訴於臺灣高等法院，並按他造當事人
之人數附具繕本。如委任律師提起上訴者，應一併繳納上訴審裁
判費。
中　　華　　民　　國　　110 　年　　9 　　月　　22　　日
                         書記官 盧鏡合